---
title: "Anàlisi de dades òmiques - PAC1"
author: Martina Pérez
output: 
  html_document:
    toc: TRUE
    toc_float: TRUE
---

```{r setup, include=FALSE}
knitr::opts_chunk$set(echo = TRUE, warning = FALSE, message = FALSE)
```




## Importació de les dades

```{r dades}
# Llegim les dades
library(readxl)
library(knitr)

# Data frame dades
count_matrix <- read_excel("GastricCancer_NMR.xlsx")
count_matrix <- count_matrix[, c(5:153)]

# Data frame dades metabolomics
metabolomics_metadata <- read_excel("GastricCancer_NMR.xlsx", sheet = "Peak")

# Data frame dades mostres
sample_metadata <- read_excel("GastricCancer_NMR.xlsx")
sample_metadata <- sample_metadata[, c(1:4)]


# Comprovem que coincideixen
stopifnot(rownames(count_matrix) == sample_metadata$Idx)
stopifnot(colnames(count_matrix) == metabolomics_metadata$Name)
```

### Estadística descriptiva

Primer de tot, li donem una ullada al conjunt de dades utilitzant el resum bàsic estadístic.

```{r descriptiva}

str(count_matrix, list.len = 10)
summary(count_matrix)[,1:10]

str(metabolomics_metadata)
summary(metabolomics_metadata)

sample_metadata$SampleType <- as.factor(sample_metadata$SampleType)
sample_metadata$Class <- as.factor(sample_metadata$Class)
str(sample_metadata)
summary(sample_metadata)

par(mfrow = c(3,3))
sapply(names(count_matrix), function(var) {
  hist(count_matrix[[var]], main = var)
})


```






## Objecte SummarizedExperiment

```{r SummarizedExperiment}
# BiocManager::install("SummarizedExperiment")
library(SummarizedExperiment)
se <- SummarizedExperiment(assays = list(counts = count_matrix),
                           colData = metabolomics_metadata,
                           rowData = sample_metadata,
                           metadata = list(
                             dataset = "Dataset del projecte PR000699 sobre el perfil metabolòmic urinari pel diagnòstic del càncer gàstric",
                             filas = "Hi ha 140 files on es representen les mostres d'orina",
                             columnas = "Hi ha 149 columnes que són les concentracions metabolòmiques"
                           ))
se
# Guardem l'objecte a un arxiu .Rdat
save(se, file = "metabolomics_data.Rdat")

se_summary <- function(se) {
  cat("Dimensions de la matriu de dades (assays):", dim(assay(se)), "\n")
  cat("Dimensions de colData:", dim(colData(se)), "\n")
  cat("Dimensions de rowData:", dim(rowData(se)), "\n")
  cat("\nPrimeres files de colData:\n")
  print(head(colData(se)))
  cat("\nPrimeres files de rowData:\n")
  print(head(rowData(se)))
  cat("\nDistribució de classes:\n")
  print(table(rowData(se)$Class))
}
se_summary(se)
```




## Anàlisi exploratori

Abans de fer l'anàlisi exploratori, comprovem que no hi ha valors faltants. Si n'hi ha, els imputem amb la mediana.
```{r analisi explotari}
if(any(is.na(count_matrix))) {
  for(i in 1:ncol(count_matrix)) {
    count_matrix[is.na(count_matrix[,i]), i] <- sapply(count_matrix[,i], median, na.rm = TRUE)
  }
}
```




### PCA
Realitzem l'anàlisi de components principals:

```{r PCA}
# Escalem les dades
count_matrix_scale <- scale(count_matrix)

# PCA
pca <- prcomp(count_matrix_scale, center = FALSE, scale. = TRUE)

# Calculem el percentatge de variancia explicada per cada component
variancia_explicada <- pca$sdev^2 / sum(pca$sdev^2) * 100
variancia_acumulada <- cumsum(variancia_explicada)


resum_variança <- data.frame(
  PC = 1:20,
  Variancia = variancia_explicada[1:20],
  Acumulada = variancia_acumulada[1:20]
)
kable(resum_variança)



# Creem un dataframe para veure gràficament el PCA
pca_df <- as.data.frame(pca$x[, 1:5])  # Guardem només els 5 primers components 
pca_df$SampleType <- sample_metadata$SampleType
pca_df$Class <- sample_metadata$Class

library(ggrepel)
ggplot(pca_df, aes(x = PC1, y = PC2, color = Class, shape = SampleType)) +
  geom_point(size = 3, alpha = 0.8) +
  theme_bw() +
  labs(
    title = "PCA de dades metabolòmics",
    x = paste0("PC1 (", round(variancia_explicada[1], 1), "%)"),
    y = paste0("PC2 (", round(variancia_explicada[2], 1), "%)")
  ) +
  geom_text_repel(aes(label = rownames(pca_df)), size = 2.5, max.overlaps = 10)



# Scree plot
barplot(variancia_explicada[1:50], 
        names.arg = 1:50,
        main = "Variancia explicada pels primers 50 components",
        xlab = "Component Principal",
        ylab = "Percentatge de variancia",
        col = "lightblue")
lines(variancia_explicada[1:50], type = "b", pch = 20)
```





### Clusters
Realitzem l'anàlisi de clusters:

```{r cluster}
dist_matriz <- dist(count_matrix_scale, method = "euclidean")
hc <- hclust(dist_matriz, method = "ward.D2")



# Dendrograma amb 3 clusters
plot(hc, main = "Clustering jeràrquic de les mostres", 
     xlab = "", ylab = "Disància", sub = "",
     labels = FALSE, hang = -1)
rect.hclust(hc, k = 3, border = "red")


# Veiem cuantes mostres hi ha a cada cluster
k <- 3
clusters <- cutree(hc, k = k)
kable(table(clusters))


pca_df$Cluster <- as.factor(clusters)
ggplot(pca_df, aes(x = PC1, y = PC2, color = Cluster, shape = Class)) +
  geom_point(size = 3, alpha = 0.8) +
  theme_bw() +
  labs(
    title = "PCA amb els 3 clusters",
    x = paste0("PC1 (", round(variancia_explicada[1], 1), "%)"),
    y = paste0("PC2 (", round(variancia_explicada[2], 1), "%)")
  )


# Relació entre els clusters i la classe
tabla_cluster_clase <- table(clusters, sample_metadata$Class)
tabla_cluster_clase


# Visualizar esta relación con un gráfico de barras
tabla_df <- as.data.frame(tabla_cluster_clase)
names(tabla_df) <- c("Cluster", "Class", "Count")

ggplot(tabla_df, aes(x = Cluster, y = Count, fill = Class)) +
  geom_bar(stat = "identity", position = "dodge") +
  theme_bw() +
  labs(
    title = "Distribució de classes a cada cluster",
    x = "Cluster",
    y = "Número de mostres"
  )

```




































